【裁判字號】    91,家訴,19
【裁判日期】    920430
【裁判案由】    終止收養關係
【裁判全文】
臺灣花蓮地方法院民事判決                九十一年度家訴字第一九號
    原      告  乙○○
    被      告  甲○○
右當事人間請求終止收養關係事件，本院判決如左：
    主      文
准予終止原告與被告間之收養關係。
訴訟費用由被告負擔。
    事      實
甲、原告方面：
  一、聲明：如主文所示。
  二、陳述：
    (一)緣被告於八十九年五月五日為原告收養，此後被告即與其夫及子女同住於原告
      住所，被告及其夫均無心工作，夫終日買醉，子女學費均推予原告負擔，原告
      身體年邁，經常就醫治療，且原告只靠微薄撫恤金渡日，長此以往，原告之財
      產有限，而被告之揮霍無度，原告因長年病痛需開刀治療，被告及其夫每日吵
      鬧，不務正業，原告不堪其擾，為此依民法第一千零八十一條第六款之規定，
      請求宣告終止與被告間之收養關係。
    (二)原告生病時，被告未加照顧，被告喜歡喝酒，平常不照顧原告，亦未拿錢給原
      告，反而經常向原告要錢。
    (三)原告於九十一年十一月間開刀住院，被告只來看原告一下就離去，原告自行僱
      人看護，原告出院半個多月，被告均未返家照顧原告。
    (四)被告和大陸的先生結婚並沒有告訴原告，而且被告也不扶養其與前夫所生的孩
      子，被告前夫愛喝酒不照顧小孩，被告有一個小孩和原告同住，被告根本就沒
      有想回來，被告每次回來都跟原告要錢，原告生病被告都沒有照顧，九十二年
      四月三日被告回來一天就走了，沒有在家過夜。
  三、證據：提出戶籍謄本一件為證，並聲請訊問證人許林秀花。
乙、被告方面：
  一、聲明：
    (一)原告之訴駁回。
    (二)訴訟費用由原告負擔。
  二、陳述：
    (一)被告育有子女四人，原告有幫被告支付子女生活費，但並非全部，被告並未揮
      霍無度，被告並非不照顧原告，是因原告生病後自行請被告之弟或姊照顧，而
      未告知被告。
    (二)原告瞭解被告生活比較困苦，九十年三月間原告整建廚房，被告全家搬回與原
      告同住，之後因被告之夫常喝酒醉，沒有工作，原告很生氣，被告因此與先生
      離婚，離婚後被告及子女仍與原告同住，至九十一年九月為了欠繳電話費一萬
      多元，原告將被告及子女趕出門。
    (三)原告在九十一年十一月十七日住院，被告前往探視，被告本來要看護原告，但
      原告說女生看護不方便，所以請被告堂哥照顧。
    (四)被告每次回來，原告都將被告趕出門，九十一年一月十一日被告帶大陸先生回
      臺灣與原告同住，同住一星期後原告將被告趕出去，被告遂到竹南三姊家。被
      告想回來，但都遭原告趕走。原告生病住院期間，被告有去探視，因被告是打
      零工，所以無法提供生活費給原告，之前被告亦未提供過生活費給原告，都是
      原告提供生活費給被告，被告在九十一年十月二十六日去大陸，同年十一月十
      一日回臺，同年十二月十四日又去大陸，九十二年一月十一日回臺。第一次去
      的時候，原告並不知道，第二次去的時候原告才知道，被告嫁給大陸的先生時
      ，並沒有事先和原告商量，因為原告都不跟被告講話。
    (五)被告到竹南後，沒有打電話或寫信回來給原告，因為家裡沒有電話，九十二年
      四月三日被告有回來花蓮二姊家，被告要回去整理家裡，但原告說不用，被告
      要回去，原告將門鎖起來。
  三、證據：（無）
    理      由
一、原告起訴主張於八十九年五月五日收養被告，兩造間成立收養關係一情，業據原
    告提出戶籍謄本一件為證，且為被告是認，自堪信為真實。再原告主張收養後，
    被告及其夫均無心工作，經常喝酒，平日對原告未加照顧，反多次向原告索取金
    錢，子女生活費用均賴原告負擔，原告住院期間被告僅前來探視一下即離去，未
    照護原告，被告與大陸人士結婚亦未告知原告等情，被告雖辯稱：原告有協助支
    付被告子女生活費，但並非全部，被告並非不照顧原告，是因原告生病後自行請
    被告之弟或姊照顧，而未告知被告，原告因欠繳電話費一事而將被告及子女趕出
    門，被告每次回家均不得其門而入，九十一年十一月十七日原告住院，被告前往
    探視，本要看護原告，但原告說女生看護不方便，所以請被告堂哥照顧。因被告
    是打零工，所以無法提供生活費給原告，之前被告亦未提供過生活費給原告，被
    告與大陸人士結婚，事先並未與原告商量，因為原告不跟被告講話。被告到竹南
    後，沒有打電話或寫信回來給原告，因家裡沒有電話等語。惟查證人即被告原生
    姊姊許林秀花證稱：「我姊姊認為原告年紀大了，常常生病又一個人住，所以就
    希望原告收養我妹妹，原告也希望有個人老的時後來照顧他，收養後，我妹妹沒
    有固定工作，我妹夫常常喝酒又沒有去工作，收養後我妹妹和原告住在一起，原
    告有加蓋房間和廚房給我妹妹住，但我妹妹常常不在家，我妹妹他們沒有錢，所
    以他們的家庭生活費和小孩的教育費用都向原告拿，原告生病時因為我妹妹經常
    不在家，所以沒有人照顧原告，後來我妹和我妹夫離婚，我妹就沒有和原告住在
    一起，她的東西沒有搬出去，但她的人四處住，有時候住我二姊家，有時候住她
    老闆那裡，原告沒有趕我妹妹出去，原告現在住我大姊那裡，由我大姊照顧他，
    之前原告生病有時自己去看病，有時是我、我弟或我大姊帶他去看病。」等語（
    見本院九十一年十一月六日言詞辯論筆錄）。按證人為被告親姊，衡情殊無偏袒
    原告而故為不利被告陳述之可能，所證堪予採信，從而原告之主張堪信為真實。
二、按養父母、養子女之一方，有左列各款情形之一者，法院因他方之請求，得宣告
    終止其收養關係：(一)對於他方為虐待或重大侮辱時。(二)惡意遺棄他方時。(三)養子
    女被處二年以上之徒刑時。(四)養子女有浪費財產之情事時。(五)養子女生死不明已
    逾三年時。(六)有其他重大事由時，民法第一千零八十一條定有明文。而所謂其他
    重大事由，係指養親子間之感情與信賴出現破綻，無法回復原來之狀態而維持有
    如親子般之關係，即屬難以繼續收養關係之重大事由。經查，原告為十五年三月
    十五日出生，有戶籍謄本在卷可證，其於收養被告時已高齡七十四歲，被告本應
    噓寒問暖，尤其原告年事已高，更應時時注意、照顧其身體，遇有狀況，即應服
    侍在側，以盡人子之孝，乃被告與其夫竟不事生產，經常飲酒，非僅未提供原告
    生活所需費用及照護，反竟伸手向原告索取錢財，甚至子女亦賴原告扶養，堪認
    被告無奉養原告之心意；再被告於原告住院期間，僅探視一次即未加聞問，尤其
    結婚乃人生大事，原告為被告之養父，被告與大陸人士結婚，理應事先秉明原告
    ，徵詢原告意見，並由原告主婚，方符倫常，乃竟未事先告知原告，足見被告未
    視原告為己父。綜上，顯見兩造間之收養關係有名無實，被告對原告並無父女之
    情，雙方間之感情與信賴因可歸責於被告之原因而出現破綻，雙方僅有收養之形
    式，無實質之照護、探視或父女親情之維繫，與收養係為成立擬制親子關係之意
    旨相違背。本件兩造間之收養關係既難以有效促進彼此感情和諧、親密，且繼續
    維持該收養關係，將使收養人即原告處於不利之地位，收養之目的已無法達成，
    本院因認本件收養關係已符合民法第一千零八十一條第六款之規定，原告據以訴
    請終止收養關係，合於法律規定，應予准許。
三、據上論結，原告之訴為有理由，依民事訴訟法第七十八條，判決如主文。
中      華      民      國    九十二    年      四      月     三十     日
                              臺灣花蓮地方法院家事法庭
                                  法    官  陳  文  通
右正本證明與原本無異。
如對本判決不服，應於送達後二十日內，向本院提出上訴狀（應抄附繕本）。
                                  法院書記官
中      華      民      國    九十二    年      四      月     三十     日


司法院資訊處製作；財團法人民間司法改革基金會備份。
